高雄高等行政法院簡易判決　　　　　　　　　　　　　九十一年度簡字第二四０號
　　原　　　告　中邦建築物公共安全檢查有限公司
　　代　表　人　甲○○董事長
　　被　　　告　高雄縣政府
　　代　表　人　乙○○　○○
　　訴訟代理人　丙○○
　　　　　　　　丁○○
右當事人間因建築法事件，原告不服內政部中華民國九十一年五月六日台內訴字第０
九一０００三一八０號訴願決定，提起行政訴訟。本院判決如左：
    主  文
原告之訴駁回。
訴訟費用由原告負擔。
    事實及理由
一、緣原告受託辦理坐落高雄縣鳳山市○○○路六七九號之建築物台灣麥當勞餐廳股
    份有限公司五甲分公司（以下簡稱麥當勞五甲分公司）民國（下同）八十九年度
    建築物公共安全檢查簽證及申報業務，於八十九年十一月四日申報，經被告書面
    審查後於同年月六日准予報備，並列管複查。嗣被告於九十年二月十四日委託台
    灣省建築師公會高雄縣辦事處派員前往複查，複查結果發現簽證內容之「內部裝
    修材料」（二至四樓梯間牆面及三樓員工儲藏室及男女廁天花板以易燃材料裝修
    ）、「非防火區劃分間牆」（廚房未以乙種防火門窗分隔）及「貨梯昇降設備」
    （無使用許可）等項與系爭建築物現況不符，認為有簽證不實情事，提經被告「
    建築物公共安全檢查簽證及申報案件簽證不實認定作業申覆審議會議」決議：認
    定簽證不實，乃依建築法第九十一條第四項規定，以九十一年一月二十四日府建
    管字第０九一０００八一七二號函裁處原告新台幣（以下同）六萬元罰鍰。原告
    不服，提起訴願，遭決定駁回，遂提起本件行政訴訟。
二、本件原告起訴意旨略謂：（一）按行政訴訟法第四條第二項規定：「逾越權限或
    濫用權力之行政處分，以違法論。」又民事訴訟法第二百七十七條規定：「當事
    人主張有利於己之事實者，就其事實有舉證之責任。」及行政程序法第五條規定
    ：「行政行為之內容應明確。」次按建築法第七十七條第一項及第三項至第五項
    規定：「建築物所有權人、使用人應維護建築物合法使用與其構造及設備安全。
    ．．．供公眾使用之建築物，應由建築物所有權人、使用人定期委託中央主管建
    築機關認可之專業機構或人員檢查簽證，其檢查簽證結果應向當地主管建築機關
    申報。非供公眾使用之建築物，經內政部認有必要時亦同。前項檢查簽證結果，
    主管建築機關得隨時派員或定期會同有關機關複查。第三項之檢查簽證事項、檢
    查期間、申報方式及施行日期，由內政部定之。」另依建築物公共安全檢查簽證
    及申報辦法第二條第一項及第三條規定：「本辦法所稱建築物公共安全檢查申報
    人，為建築物所有權人、使用人。」「經中央主管建築機關認可之專業機構或人
    員辦理建築物公共安全檢查簽證項目如附表一，並應製作檢查報告書。前項專業
    機構與專業檢查人認可基準及檢查簽證項目之檢查內容，由中央主管建築機關另
    定之。」（二）原告接受坐落高雄縣鳳山市○○○路六七九號麥當勞五甲分公司
    建築物申報人委託，辦理八十九年度公共安全檢查簽證工作，並已向被告申報，
    嗣逾申報十八個月後，被告竟以簽證內容之「內部裝修材料」、「非防火區劃分
    間牆」、「貨梯昇降設備」等項與現況不符，認有簽證不實情事，依據建築法第
    九十一條第四項規定裁處罰鍰，而未依民事訴訟法第二百七十七條規定提出原告
    於不同期間所見情況與被告所見相同之證據，顯然不符法令規定，且被告亦未敘
    明不符事實或理由及其法源依據，據以裁罰處分，自難令原告甘服。（三）至關
    於被告認有簽證不符部分，茲述明如下：（１）「內部裝修材料」及「非防火區
    劃分間牆」二部分：系爭建築物內部裝修皆依「申請建築防火材料審核認可作業
    注意事項」規定，申請經認可之耐燃一級材料礦籤板及石膏板裝修，且經申報人
    隨申報書檢附審核認可證明文件向被告申報，顯然原告已依規定辦理檢查工作無
    誤。且系爭建築物之申報人於原告檢查時有提供有關其建築物內部裝修材料證明
    文件，經原告查核無誤；反觀被告未曾提具材料不符之證明，憑何認定不符規定
    ？況依據內政部營建署九十年七月二十三日九十營署建管字第０三一五二九號函
    有關「建築物內之廁所、浴室、盥洗室等之牆面及天花板是否依據建築技術規則
    建築設計施工編第八十八條內部裝修材料規定要求設置耐燃材料等級以上之防火
    建材」乙項，被告勾選「否」，可證明被告已同意不受限制。至於系爭建築物室
    內與廚房間之分隔情形，係依據建築技術規則建築設計施工編第八十六條第一項
    第三款及第七十六條採用防火鐵捲門之相關規定，於一樓前後段之中間設置有自
    動感應之甲種防火鐵捲門區○○○於○段留有高一百八十米以上寬七十五米以上
    之甲種防火門出入口通往戶外，亦無不符規定情事。是若該建築物所有權人、使
    用人自行於事後變更裝潢以致不符規定時，理當不得歸咎於原告。（２）「貨梯
    昇降設備」部分：依據內政部頒定之「建築物公共安全檢查簽證及申報辦法」及
    「建築物公共安全檢查專業機構與人員認可基準」所規範之十七項應檢查項目中
    ，並不包括「貨梯昇降設備」乙項，顯然是被告引用規定不符。一般餐飲業所使
    用之「貨梯」或「菜梯」昇降設備，並非供公眾使用之設備，即無人身安全之顧
    慮，自不可與「昇降設備」之檢查要求等同並論，被告未經授權自行解釋「貨梯
    昇降設備係隸屬昇降設備之一部分」而認原告不符規定，顯然已逾越被告法定權
    限範圍。再者，系爭建築物「貨梯昇降設備」不符規定部分，被告尚可依據「建
    築物昇降設備管理辦法」規定歸咎管理人或昇降設備廠商、專業技術人員、檢查
    員、檢查機構之責或依規定對其懲處。又現行之「建築物公共安全檢查簽證及申
    報」制度，係以加強公共安全檢查之督導內容主要以防患於火災之發生、避免發
    生人員重大傷亡及維護人身安全為導向。職故，關於不足以影響人身安全之「貨
    梯昇降設備」檢查工作，應依據「建築物昇降設備管理辦法」相關規定辦理，實
    不得歸咎於原告。另依內政部九十一年八月二十日內授營建管字第０九一００八
    五六八二—一號函，結論案由二決議：有關增設室內直通樓梯部分，凡依據法令
    規定設置外所增設部分，並無須應依據直通樓梯規定檢查之，況且該增設之直通
    樓梯係供人員上下使用，反觀本案增設之貨梯乃僅供貨物運送使用。是法令既無
    規定昇降設備包括貨梯，原告自無從檢查，被告亦非主管機關且無定義權責。被
    告未能提出證據以證明原告於該期間檢查不實，率予認定，足認被告本件行政處
    分違法不當，爰訴請判決撤銷原處分及訴願決定云云。被告答辯則以：
    （一）按依前揭建築法及建築物公共安全檢查簽證及申報辦法相關規定，建築物
    檢查簽證結果，主管機關得隨時派員或定期會同各相關機關複查。又依建築法第
    九十一條第四項規定，違反同法第七十七條後段規定，專業檢查機構或人員檢查
    簽證內容不實者，處六萬元以上三十萬元以下罰鍰，並移送主管機關懲處。（二
    ）原告受託辦理前揭建築物公共安全檢查簽證及申報業務，該申報資料於八十九
    年十一月四日辦理掛號收件，經被告書面審核後於八十九年十一月六日建管字第
    ＤＡ０二０三一二號准予報備，列管複查在案。嗣經被告委託辦理複查之台灣省
    建築師公會高雄縣辦事處於九十年二月十四日派員至上述建築物地址並提前通知
    原告屆時到場配合進行複查業務會勘，原告因故無法到場配合會勘，逕由現場使
    用人配合複查會勘工作，以順利完成複查業務。複查結果發現涉有簽證不實情事
    ，提請審議小組審議。經審議小組決議結果，依據「高雄縣建築物公共安全檢查
    簽證及申報案件簽證不實認定作業原則」第五條第三款認定簽證不實，爰依建築
    法第九十一條第四項規定處檢查機構六萬元罰鍰。（三）查自該申報資料准予報
    備並列管複查至台灣省建築師公會高雄辦事處於九十年二月十四日派員進行複查
    工作，其期間之差距約三個月多，並未如原告所稱達十八個月，且原告受委託辦
    理上述建築物之八十九年度建築物公共安全檢查簽證及申報書中，隨申報書所檢
    附之照片與現場狀況相符，並無發現有重新裝修之跡象，是故，簽證不實之情事
    確為無誤。（四）原告對被告委託台灣省建築師公會高雄縣辦事處複查結果及審
    議小組的決議提出質疑，就其內部裝修材料及非防火區劃分間牆等部份，聲稱皆
    依據「申請建築防火材料審核認可作業注意事項」規定之規範申請認可之耐燃一
    級材料礦籤板及石膏板裝修，且經申報人隨申報書檢附審核認可證明文件向被告
    申報，故原告認為已依規定辦理檢查工作無誤。惟經被告調閱存卷稽核，並未發
    現如原告所聲稱之裝修材料等相關審核認可證明文件檢附於原告受託申報的建築
    物公共安全簽證及申報書中。是本案無檢附耐燃一級礦籤板及石膏板裝修審核認
    可證明文件，且經被告委託台灣省建築師公會高雄縣辦事處複查結果，涉有簽證
    不實情事及經審議小組決議結果，依據「高雄縣建築物公共安全檢查簽證及申報
    案件簽證不實認定作業原則」第五條第三款認定簽證不實，爰依建築法第九十一
    條第四項規定，違反同法第七十七條後段規定，確為無誤。（五）另依據建築物
    昇降設備管理辦法第四條規定，該法所稱昇降設備為設置於建築物內之昇降機、
    自動樓梯或其他類似之昇降設備。是故，貨梯昇降設備係隸屬於昇降設備之一部
    份，確為無誤。綜上所述，原告違法事實危及公共安全，被告依法處罰並無不合
    ，原告所訴為無理由，請予駁回等語。
三、按「供公眾使用之建築物，應由建築物所有權人、使用人定期委託中央主管建築
    機關認可之專業機構或人員檢查簽證，其檢查簽證結果應向當地主管建築機關申
    報。．．．前項檢查簽證結果，主管建築機關得隨時派員或定期會同各有關機關
    複查。」「專業機構或人員檢查簽證內容不實者，處新台幣六萬元以上三十萬元
    以下罰鍰，並移送各該主管機關依法懲處。」行為時建築法第七十七條第三項、
    第四項及第九十一條第四項分別定有明文。又依「高雄縣建築物公共安全檢查簽
    證及申報案件簽證不實認定作業原則」第五點第三款規定，專業機構或人員辦理
    檢查簽證申報案件，經查有防火避難設施如防火區劃、非防火區劃分間牆、內部
    裝修使用材料明顯不符情事，卻簽證為合格者，依建築法第九十一條第四項規定
    處理之，合先敘明。
四、經查，原告受託辦理坐落高雄縣鳳山市○○○路六七九號麥當勞五甲分公司八十
    九年度建築物公共安全檢查簽證及申報業務，於八十九年十一月四日申報，經被
    告書面審查後於同年月六日准予報備，並列管複查。嗣被告於九十年二月十四日
    委託台灣省建築師公會高雄縣辦事處派員前往複查，複查結果發現簽證內容之內
    部裝修材料、非防火區劃分間牆及貨梯昇降設備等項與系爭建築物現況不符，認
    為有簽證不實情事，提經被告「建築物公共安全檢查簽證及申報案件簽證不實認
    定作業申覆審議會議」決議：認定簽證不實，被告乃依建築法第九十一條第四項
    規定，裁處原告六萬元罰鍰之事實，為兩造所不爭執，復有麥當勞五甲分公司八
    十九年度建築物公共安全檢查簽證與申報報告書、被告所屬建設局八六高縣建局
    建管字第九九五四號使用執照、建築改良物所有權狀、營利事業登記證、建築物
    公共安全檢查專業機構認可證、台灣省建築師公會高雄縣辦事處八十九年建築物
    公共檢查簽證複查工作會勘紀錄表、被告九十年度第三次建築公會高雄辦事處八
    十九年度建築物公共安全檢查簽證不實認定申覆審議會議紀錄、被告九十一年一
    月二十四日府建管字第０九一０００八一七二號函附於原處分卷可稽，洵堪認定
    。
五、原告起訴主張略謂：被告複檢時間詎原告檢查簽證時間已達十八個月，被告未能
    舉證證明複檢現況與與原告檢查時相符，其認原告有簽證不實情事，即非適法。
    又施工材料為依據「申請建築防火材料審核認可作業注意事項」規定之規範申請
    認可之耐燃一級材料礦籤板及石膏板裝修，且經申報人隨申報書檢附審核認可證
    明文件向被告申報，認為已依規定辦理檢查工作無誤。且依內政部營建署九十年
    七月二十三日九十營署建管字第０三一五二九號函有關「建築物內之廁所、浴室
    、盥洗室等之牆面及天花板是否依據建築技術規則建築設計施工編第八十八條內
    部裝修材料規定要求設置耐燃材料等級以上之防火建材」乙項，被告勾選「否」
    ，可證明被告已同意不受限制。而貨梯升降設備部分，並非供公眾使用之設備，
    非有人身安全顧慮，另依內政部九十一年八月二十日內授營建管字第０九一００
    八五六八二—一號函，結論案由二決議：有關增設室內直通樓梯部分，凡依據法
    令規定設置外所增設部分，並無須應依據直通樓梯規定檢查之，是本件並無應受
    裁罰事由云云，而為爭執。
六、惟查，本件自原告於八十九年十一月四日申報准予報備至台灣省建築師公會高雄
    縣辦事處於九十年二月十四日派員進行複查工作，其期間僅約三個月，原告指摘
    兩者期間差詎長達十八個月云云，容有誤會。依常理而言，在短期間，前揭建築
    物之「非防火區劃分間牆」、「內部裝修材料」及「貨梯昇降設備」之現狀應無
    變更之可能，且經被告查核本件八十九年度建築物公共安全檢查簽證申報書檢附
    之照片，與現況相符，自無重新裝修之情事，堪認複檢時與原告檢查之現狀相同
    ，先予敘明。次查，原告受託申報的建築物公共安全簽證及申報書中，並無檢附
    耐燃一級礦籤板及石膏板裝修審核認可證明文件，是原告指摘系爭建築物內部裝
    修係依「申請建築防火材料審核認可作業注意事項」規定，申請經認可之耐燃一
    級材料礦籤板及石膏板裝修云云，自難逕認實在。又本件複查結果係認簽證內容
    之「內部裝修材料」、「非防火區劃分間牆」及「貨梯昇降設備」等項與系爭建
    築物現況不符，認為有簽證不實情事，經核原告所檢具之建築物防火避難設施與
    設備安全檢查報告書分別勾選前二項「無材料不符」，昇降設備關於有無使用許
    可，則記載「無此項目，免檢查」，此並有該報告書附於原處分卷可參。然按建
    築物昇降設備管理辦法第四條規定，本辦法所稱昇降設備為設置於建築物內之昇
    降機、自動樓梯或其他類似之昇降設備，依該規定並未將貨梯排除在外，而制式
    之建築物防火避難設施與設備安全（複）查報告書，仍將之列入受檢項目，且應
    勾選是否有使用許可，此亦有前揭報告書可稽，職故，貨梯昇降設備係屬於昇降
    設備的一部分，自應據實填載查核，況貨梯一般雖載運物品，員工搬運貨物亦難
    免乘坐，是其設立仍應有使用許可，其安全性仍應受規制。本件昇降設備既無使
    用許可，原告未於上開報告書據實記載，即有未洽。再者，餐飲業之廚房應以具
    有一小時以上防火時效之防火牆及乙種防火門區劃分隔，為建築設計施工編第八
    十六條第三款所明定。本件經複查結果，系爭建築物之廚房未以乙種防火門窗分
    隔，則有複查簽證不實項目及理由單在卷可憑，然原告在前揭檢查報告表係記載
    「合格」，自有未合。綜上所述，本件違規事證已明，從而被告依據高雄縣建築
    物公共安全檢查簽證及申報案件簽證不實認定作業原則第五條第三款規定，認定
    原告簽證不實，而依建築法第九十一條第四項規定裁處原告六萬元之罰鍰，洵無
    違誤；訴願決定予以維持，亦無不合。原告提起本訴求為撤銷，為無理由，應予
    駁回。並不經言詞辯論為之。至兩造其餘之攻擊防禦方法，仍無礙本件成立裁罰
    之認定，爰不再予贅述，併此敘明。
七、據上論結，本件原告之訴為無理由，依行政訴訟法第二百三十三條第一項、第二
    百三十六條、第一百九十五條第一項後段、第九十八條第三項前段，判決如主文
    。
中　　　華　　　民　　　國    九十一　　年　    十一　　月　　二十九　　日
                              高雄高等行政法院第二庭
                                          法      官　蘇秋津
右為正本係照原本作成。
如不服本判決，應於送達後二十日內，向本院提出上訴狀並表明上訴理由，如於本判
決宣示後送達前提起上訴者，應於判決送達後二十日內補提上訴理由書（須按他造當
事人人數附繕本）。
提起上訴應預繳送達用雙掛號郵票七份（每份三十四元）。
中　　　華　　　民　　　國    九十一　　年　    十一　　月　　二十九　　日
                                          法院書記官  陳嬿如
附註：
行政訴訟法第二百三十五條（第一項、第二項）：
對於適用簡易程序之裁判提起上訴或抗告，須經最高行政法院之許可。
前項許可，以訴訟事件所涉及之法律見解具有原則性者為限。
